ACORDAO-COMPLETO-2442730

ACÓRDÃO 18374/2021 ATA 39/2021 - PRIMEIRA CÂMARA

VISTOS, relatados e discutidos estes autos de Tomada de Contas Especial instaurada por determinação do Acórdão 886/2015-TCU-Plenário, em razão de irregularidades na execução do Contrato 7/2008, firmado pelo Departamento Nacional de Infraestrutura de Transportes - Superintendência Regional no Estado do Ceará (Dnit/CE) com a Empresa Delta Construções S/A, tendo por objeto a execução de serviços de manutenção da Rodovia BR-226/CE,
ACORDAM os Ministros do Tribunal de Contas da União, reunidos em sessão da Primeira Câmara, ante as razões expostas pelo Relator, em:
9.1. acolher as alegações de defesa e razões de justificativa apresentadas por Joaquim Guedes Martins Neto, Sebastião Coriolano de Andrade e José Wanks Meireles Sales;
9.2. acolher as razões de justificativa apresentadas por Marcílio de Sá Batista em relação às irregularidades objeto de sua audiência;
9.3. rejeitar as alegações de defesa apresentadas pela Empresa Delta Construções S/A e por Marcílio de Sá Batista;
9.4. julgar, com fundamento nos arts. 1º, inciso I, 16, inciso II, e 23, inciso II, da Lei 8.443/1992, regulares com ressalva as contas de Joaquim Guedes Martins Neto, Sebastião Coriolano de Andrade e José Wanks Meireles Sales, dando-lhes quitação;
9.5. julgar, com fundamento nos arts. 1º, inciso I, 16, inciso III, alínea "c", 19 e 23, inciso III, da Lei 8.443/1992, irregulares as contas de Marcílio de Sá Batista e da empresa Delta Construções S/A, condenando-os, solidariamente, ao pagamento das quantias abaixo especificadas, fixando-lhes o prazo de quinze dias, a contar da notificação, para que seja comprovado, perante o Tribunal (art. 214, inciso III, alínea "a", do Regimento Interno) , o recolhimento da dívida aos cofres do Departamento Nacional de Infraestrutura de Transporte, atualizadas monetariamente e acrescidas dos juros de mora calculados a partir das datas de ocorrência indicadas até a data do efetivo recolhimento, na forma prevista na legislação em vigor:
	Valor (R$) 
	Data da ocorrência

	12.346,00
	18/11/2008

	1.294,14
	29/6/2010

	8.081,86
	14/7/2010

	37.651,74
	19/1/2012

9.6. aplicar a Marcílio de Sá Batista e à Empresa Delta Construções S/A, com fundamento no art. 57 da Lei 8.443/1992, multa individual no valor de R$ 10.000,00 (dez mil reais) , fixando-lhes o prazo de quinze dias, a contar da notificação, para comprovar, perante o Tribunal, nos termos do art. 214, inciso III, alínea "a", do RI/TCU, o recolhimento da referida quantia ao Tesouro Nacional, atualizada monetariamente desde a data do presente Acórdão até a do efetivo recolhimento, se for paga após o vencimento, na forma da legislação em vigor;
9.7. autorizar, desde logo, nos termos do art. 28, inciso II, da Lei 8.443/1992, a cobrança judicial das dívidas caso não atendidas as notificações; 
9.8. remeter cópia deste Acórdão à Procuradoria da República no Estado do Ceará, com fundamento no art. 16, § 3º, da Lei 8.443/1992, para o ajuizamento das ações que considere cabíveis; e
9.9. dar ciência desta deliberação aos responsáveis.

Tomada de contas especial instaurada em razão de irregularidades encontradas na execução de contrato que tinha por objeto a execução de serviços de manutenção da Rodovia BR-226/CE. Análise de citações e audiências.

Primeira Câmara

Departamento Nacional de Infraestrutura de Transportes - Superintendência Regional no Estado do Ceará (Dnit/CE).

3. Responsáveis: Joaquim Guedes Martins Neto (CPF XXX.136.573-XX), Sebastião Coriolano de Andrade (CPF XXX.823.273-XX), José Wanks Meireles Sales (CPF XXX.440.986-XX), Marcílio de Sá Batista (CPF XXX.391.424-XX) e Delta Construções S/A. (CNPJ 10.788.628/0001-57).

13.1. Ministros presentes: Walton Alencar Rodrigues (Presidente) e Jorge Oliveira.
13.2. Ministros-Substitutos convocados: Augusto Sherman Cavalcanti (Relator) e André Luís de Carvalho.

AUGUSTO SHERMAN

A SecexTCE elaborou a instrução de mérito final à peça 187, transcrita a seguir, a qual recebeu a aprovação dos dirigentes daquela unidade técnica.
	"INTRODUÇÃO
1.	Trata-se de tomada de contas especial (TCE) instaurada em cumprimento ao Acórdão 886/2015-TCU-Plenário, exarado na Representação TC Processo 024.992/2013-5  (apensado) , constituído por força do Acórdão 2297/2011-TCU-Plenário, proferido na Representação TC Processo 012.502/2011-1, formulada pelo Juiz Federal Substituto da 11ª Vara da Justiça Federal no Estado do Ceará, Ricardo Ribeiro Campos, versando sobre os resultados dos trabalhos de fiscalização desenvolvidos pela Controladoria-Geral da União no Estado do Ceará, em atendimento à determinação judicial no âmbito do Processo 0004091-58.2010.4.05.8100, que trata da apuração de irregularidades em contratos sob a responsabilidade da Superintendência Regional do Departamento Nacional de Infraestrutura de Transportes no Estado do Ceará.
HISTÓRICO
2.	Os presentes autos foram instruídos pela então Secex-CE, que, na instrução precedente (peça 136) , relatou um histórico detalhado do processo e analisou o mérito, cuja proposta teve a anuência do corpo dirigente daquela unidade técnica (peças 137-138) . Passa-se, adiante, a resumir os principais pontos da referida instrução para a contextualização dos fatos tratados neste processo, com a correspondente análise já realizada.
3.	No âmbito do processo de representação apensado (TC Processo 024.992/2013-5) , aquela unidade técnica elaborou instrução com proposta conclusiva de realização de inspeção na CGU e no Dnit/CE, com o intuito de obter, respectivamente, o relatório de auditoria confeccionado pela Controladoria referente às irregularidades encontradas no exame do Contrato 7/2008 (Delta Construções S.A) e a relação dos responsáveis do Dnit/CE à época de suas ocorrências. 
4.	Ainda naquele processo, consta instrução na qual estão expostos os resultados da inspeção realizada, sintetizados conforme a seguir:
Inspeção da Secex/CE (peça 140 do TC Processo 024.992/2013-5 - apensado; cópia à peça 2 deste processo) 
I. 	Contrato 7/2008
I.1.	Histórico do contrato
5.	O Contrato 7/2008, decorrente da Concorrência Pública 281/2007 (peça 36, p. 37) , celebrado entre o Departamento Nacional de Infraestrutura de Transporte - Dnit e a empresa Delta Construções S/A em 16/1/2008, no valor de R$ 1.399.427,92 (data-base: maio/2007) , teve por objeto a execução dos serviços de manutenção (recuperação/conservação) da Rodovia BR - 226/CE, numa extensão de 76,6 km.
6.	A autorização para início dos serviços constantes da Planilha de Serviços contratual se deu em 21/1/2008. Nos termos da Portaria 11, de 11 de fevereiro de 2008, foi nomeado o servidor Engenheiro Marcílio de Sá Batista, matrícula Siape 1178634, como fiscal dos serviços (peça 36, p. 46) .  
7.	Por meio da Portaria 61/2010 foram designados os servidores Benedito Lopes Vasconcelos, Engenheiro, matrícula Siape 864883, e Eudemberg Pinheiro da Silva, Analista de Infra Estrutura de Transportes, matrícula Siape 1340368, para atuarem em Comissão Técnica na fiscalização do Contrato 7/2008, revogando-se a Portaria SR/CE 11/2008.
8.	Segundo a Ficha Contratual e o Relatório Geral do Contrato 7/2008, sua conclusão ocorreu em 8/11/2013.
I.2.	Medições e pagamentos
9.	Durante a execução dos serviços foram realizadas 61 medições (peça 21, p. 12) , sendo a última correspondente ao período de 1/1/2013 a 18/1/2013 (61ª Medição) . O valor total acumulado, a preços iniciais, atingiu o montante de R$ 2.221.717,81.
I.3.	Estágio atual da obra
10.	Por meio do Ofício 1166/2014-Dnit/CE, em atenção ao Ofício de Requisição EA 484/2014-1, a Superintendência Regional no Ceará informa que não existe termo de recebimento definitivo da obra referente ao Contrato 7/2008 e que o contrato em tela venceu por decurso de prazo, não apresentando nos autos Termo Aditivo de Paralisação (peça 20) .
11.	Conforme Relatório de Saldo a Executar em Medições, após a 61ª Medição, o percentual de execução dos itens do Contrato 7/2008 alcançou 96,19%.
12.	Encontra-se em trâmite na 11ª Vara Federal de Fortaleza processo judicial consubstanciado na denominada 'Operação Mão Dupla' realizada pela Superintendência Regional do Departamento de Polícia Federal, que investiga fraudes na execução de obras do Dnit/CE, com acompanhamento pela CGU e pelo Ministério Público Federal (Processo 0004091-58.2010.4.05.8100) .
13.	Vê-se, portanto, que, não obstante o contrato já ter se encerrado, em 8/11/2013, o desfecho do processo judicial em andamento poderá acarretar a exigência de possíveis reparações de serviços executados pela contratada, dentre outras cominações legais.
I.4.	Constatações da Controladoria-Geral da União consignadas no Relatório de Demandas Especiais integrante do Processo 0004091-58.2010.4.05.8100 - 11ª Vara Federal (há na peça mencionada no item 4 desta instrução registro dos seguintes pontos acerca de cada uma das constatações abaixo: síntese da constatação; evidências - CGU; considerações decorrentes da inspeção realizadas pela Secex/CE) :
I.4.1. 	Constatações 1 - CGU (peça 5, p. 5) : Atesto irregular de Boletins de Medição, gerando pagamentos sem comprovação de execução dos serviços no montante de R$ 1.316.104,03.
14.	Entendeu-se que os responsáveis deveriam ser ouvidos em audiência quanto ao pagamento de medições que não atendiam às determinações contidas nos Acórdãos 829/2004 - TCU e  978/2006 - TCU, ambos do Plenário, cujas cientificações às Superintendências Regionais do Dnit foram feitas por meio dos Memorandos Circulares 170/2008-GAB/DIR e 41/DG, do Dnit, quanto à necessidade das medições apresentarem elementos que demonstrem que os serviços foram efetivamente realizados pela contratada (tais como: localização por estaca dos serviços executados, posições geográficas do início e final do trecho executado, registros fotográficos datados de antes e depois da execução de cada um dos serviços) . 
15.	Entre eles, encontrava-se o Sr. Marcílio de Sá Batista (CPF XXX.391.424-XX) , supervisor da 4ª UL/Dnit/CE, cuja conduta descrita foi: atestou a execução dos serviços constantes das Medições 12 a 24 do Contrato 7/2008.
I.4.2.	Constatação 2 - CGU (peça 5, p. 6) : Superfaturamento nos serviços de transporte local, causando danos ao erário no montante de R$ 45.694,62.
16.	Entendeu-se procedente a constatação de ocorrência de dano no montante de R$ 45.733,60 alusivo ao superfaturamento nos serviços de transporte local, ao qual deram causa os responsáveis, entre eles o Sr. Marcílio de Sá Batista, cuja conduta descrita foi: atestou a execução dos serviços constantes das medições 1 a 31 do Contrato 7/2008;
I.4.3.	Constatação 3 - CGU (peça 5, p. 11) : Superfaturamento por serviços não executados, causando dano efetivo ao erário no montante de R$ 13.640,14 e dano potencial de R$ 16.346,00.
17.	Entendeu-se procedente a constatação de ocorrência de dano no montante de R$ 13.640,14 alusivo à instalação de canteiro e acampamento, sem que os mesmos tenham efetivamente sido construídos, e à medição de serviços de conformação da plataforma da BR - 226, em trecho em que a rodovia se encontra em leito natural (Contrato 7/2008 celebrado com a empresa Delta Construções S/A) , ao qual deram causa os responsáveis, entre eles o Sr. Marcílio de Sá Batista, cuja conduta descrita foi: atestou a execução dos serviços constantes das medições 1 a 31 do Contrato 7/2008, sem que os serviços tenham sido executados.
18.	Os elementos constantes dos autos permitem concluir pela pertinência das constatações 2 e 3, observadas pela CGU, na execução do Contrato 7/2008, firmado entre o Dnit e a empresa Delta Construções S/A, que tem por objeto a realização de serviços de manutenção (conservação/recuperação) da Rodovia BR - 226/CE. 
19.	Por outro lado, registre-se que os elementos presentes nos autos não permitem concluir pela procedência do débito em relação à irregularidade apontada pela CGU (constatação 1) , na execução do referido contrato.
20.	Após análise do assunto relacionado à constatação 1, no âmbito desta inspeção, restou evidenciada a irregularidade atinente à realização de pagamentos de medições com inobservância às determinações contidas nos Acórdãos 829/2004 - TCU e 978/2006 - TCU, Plenário, reproduzidas nos Memorandos Circulares 170/2008-GAB/DIR e 41/DG, do Dnit, sem imputação de débito, pelas razões expostas naquela instrução (nos itens 24-39) .
21.	As outras irregularidades detectadas consistem na ocorrência de débito a ser imputado aos responsáveis, relacionadas a pagamentos de serviços não executados (instalação de canteiros e acampamentos, no valor de R$ 12.346,00, e serviços de reconformação de plataforma e recomposição manual do aterro, no valor de R$ 1.294,14, sem que os mesmos tenham efetivamente sido construídos/realizados) e superfaturamento nos serviços de transporte local, no valor de R$ 45.733,60.
22.	As citações e audiências autorizadas pelo Acórdão 886/2015-TCU-Plenário (inserto à peça 4) foram efetivadas. Destaca-se, para a presente análise, a do Sr. Marcílio, conforme quadro abaixo:
	Responsáveis
	Ofício 
	AR / edital
 (Peça) 
	Atendimento
 (Peça) 

		nº 
	Peça
		
		Citação
			Defesa

	Marcílio de Sá Batista (CPF: XXX.391.424-XX) 
	1865/2015
	14
	16 (não ciência) 
	revel

		136/2015
	44
	51
	
		Audiência
			Justificativa

	Marcílio de Sá Batista (CPF: XXX.391.424-XX) 
	1864/2015
	13
	15 (não ciência) 
	revel

		135/2015
	43
	50
	
Análise de mérito da Secex/CE (peça 136) 
V.  	Da revelia do Sr. Marcílio de Sá Batista, eng. Fiscal da obra e supervisor da 4ª UL/Dnit/CE
23.	A citação do Sr. Marcílio de Sá Batista por meio do Ofício 1865/2015 (peça 14) , no endereço do CPF, solidariamente com os demais responsáveis, mostrou-se infrutífera, tendo em vista a devolução por parte dos correios, o que levou à citação por meio do Edital 136/2015, publicado no DOU de 23/7/2015 (peça 51) .
24.	Transcorrido o prazo regimental fixado e mantendo-se inerte o aludido responsável, impõe-se que seja considerado revel.
25.	Considerando o fato de o responsável não ter apresentado alegações de defesa imprescindíveis para esclarecer às irregularidades que lhes são imputadas, aproveita-se em seu desfavor a análise das alegações de defesa apresentadas pelo ex-Superintendente Regional do Dnit/CE, Sr. Joaquim Guedes Neto, visto que são capazes de demonstrar a responsabilização do então eng. Fiscal da Obra, Sr. Marcílio de Sá Batista, pelas irregularidades em exame.
26.	Considerando que as alegações de defesa da empresa Delta e dos demais responsáveis não tiveram o condão de excluir a responsabilidade do Sr. Marcílio de Sá Batista, deve o mesmo responder solidariamente com a empresa Delta pelo débito correspondente ao dano causado ao erário, sem prejuízo de aplicação da multa prevista no art. 57 da Lei 8.443/1992. 
IX.  	Da revelia do Sr. Marcílio de Sá Batista  
27.	A tentativa de Audiência do Sr. Marcílio de Sá Batista por meio do Ofício 1864/2015 (peça 13) , no endereço do CPF, mostrou-se infrutífera, tendo em vista a devolução por parte dos correios, o que levou à comunicação por meio do Edital 135/2015, publicado no DOU de 23/7/2015 (peça 50) .
28.	Transcorrido o prazo regimental fixado e mantendo-se inerte o aludido responsável, impõe-se que seja considerado revel.
29.	Considerando o não atendimento da audiência deste Tribunal, propõe-se que seja aplicada ao Sr. Marcílio de Sá Batista a multa prevista no art. 58, II, da Lei 8.443/1992, em razão das irregularidades ali apontadas.
30.	A partir das alegações de defesa e das razões de justificativas apresentadas, a unidade técnica assim concluiu:
a) as razões de justificativas apresentadas pelos senhores Joaquim Guedes Martins Neto, Sebastião Coriolano de Andrade e José Wanks Meireles Sales encontram-se em condições de serem acolhidas;
b) as alegações de defesa apresentadas pelos três senhores acima encontram-se em condições de serem acolhidas, devendo serem excluídos do polo passivo da presente TCE;
c) considerando a gravidade das irregularidades evidenciadas nesses autos, não é possível reconhecer a boa-fé do responsável pela fiscalização da obra, eng. Marcílio de Sá Batista, nem da empreiteira Delta Construções S.A, motivo pelo qual, pelo disposto no art. 202, § 6º, do RITCU, o julgamento definitivo de mérito pela irregularidade das contas deve ser proferido desde logo.
31.	Com isso, foi proposto, no mérito, a revelia e a irregularidade das contas do Senhor Marcílio de Sá Batista (responsável pela fiscalização da obra) e sua condenação, solidariamente com a empresa Delta Construções S.A., ao débito imputado e aplicação individual da multa proporcional e, ainda, da multa do art. 58, inciso II, da Lei 8.443/1992. Também o julgamento pela regularidade com ressalva das contas dos demais responsáveis (contraditoriamente o indicado na instrução que concluiu pela exclusão deles do polo passivo) .
MP/TCU (peça 146) 
32.	O parquet federal anuiu com o entendimento da Secex/CE de que as análises das razões de justificativa e das alegações de defesa mostraram, em apertada síntese, que as ocorrências fugiam às respectivas alçadas dos responsáveis ouvidos, restando configurada apenas a responsabilidade do fiscal da obra, Sr. Marcílio de Sá Batista, e da empresa empreiteira. Dissentiu, entretanto, da conclusão de que os demais responsáveis ouvidos em audiência e citação deveriam ser excluídos do polo passivo desse feito, manifestando-se pelo julgamento pela regularidade com ressalva das respectivas contas, conforme proposto no encaminhamento da unidade técnica.
33.	Entendeu que, não obstante o Regimento Interno do Dnit prever a responsabilidade do Superintendente em relação ao acompanhamento, fiscalização e supervisão dos serviços contratados na área sob sua jurisdição, devem ser atenuadas as falhas do Superintendente Regional e de outros servidores de instâncias superiores quanto ao seu dever de supervisão, especialmente porque, ao que indicam os elementos presentes nos autos, as alterações das condições inicialmente levantadas em projeto e as medições de serviços não executados ficaram de conhecimento restrito do fiscal da obra e da empreiteira Delta. 
34.	Assim, endossou na íntegra a proposta de encaminhamento formulada pela unidade técnica.
Relator do processo (peça 147) 
35.	No Despacho datado de maio/2018, o Ministro Relator determinou que fosse promovida a notificação do Senhor Marcílio de Sá Batista no endereço por ele informado em outro processo, em respeito aos princípios do contraditório e da ampla defesa, para posterior análise da unidade instrutiva.
36.	O Relator também deferiu a solicitação formulada pelo Senhor Joaquim Guedes Martins Neto de cópia integral dos presentes autos, bem como autorizou a extensão de seus efeitos a todos os responsáveis arrolados no presente processo. Àquele responsável foi concedida a referida cópia (peças 139-143) . 
Irregularidade no teor do Ofício ao responsável (peça 171) 
37.	Em atenção à determinação do Relator, a citação e audiência do Sr. Marcílio de Sá Batista (CPF XXX.391.424-XX) foram realizadas nos termos constantes no Ofício 1902/2018-TCU/SECEX-CE, de 13/9/2018 (peças 158, 163 e 170, após tentativas frustradas - peças 148, 151, 154-155) , cujo conteúdo não retratou a totalidade das ocorrências tratadas neste processo atribuídas àquele responsável, além de possuir outras inconformidades, conforme examinado na instrução precedente (peça 171) , quando os autos já se encontravam no âmbito da Secex-TCE.
38.	Após usufruir da prorrogação de prazo para atendimento da citação/audiência que lhe fora concedida (peças 161 e 164) , o responsável apresentou defesa (peça 165) , juntando aos autos cópia de documentos (peças 166-169) .
39.	Considerando os vícios existentes na citação/audiência do Sr. Marcílio de Sá Batista, por meio do Ofício 1902/2018-TCU/SECEX-CE (peça 158) , foi proposta, em atenção ao Despacho do Relator (constante da peça 147) , a expedição de novo ofício àquele responsável nos moldes dos Ofícios 1864/2015 e 1865/2015-TCU/SECEX-CE (peças 13-14) , em respeito aos princípios do contraditório e da ampla defesa, tendo a anuência do corpo diretivo desta unidade técnica (peças 171-173) .
EXAME TÉCNICO
40.	Foram realizadas a citação e audiência do Sr. Marcílio de Sá Batista (CPF XXX.391.424-XX) nos seguintes termos (indicados na instrução de peça 171, considerando que as irregularidades foram indicadas na documentação anexa aos ofícios: peças 175, 182, 179; avisos de recebimento: peças 181 e 183 - peça 176 com aviso devolvido; Despacho da Seproc de conclusão das comunicações processuais: peça 185) :
	CITAÇÃO
apresentar alegações de defesa quanto às ocorrências descritas a seguir e/ou recolher (...) 
Débito 1:
	Data da ocorrência
	Valor (R$) 

	14/7/2010
	8.081,86

	19/1/2012
	37.651,74

Os débitos são decorrentes da seguinte ocorrência: prejuízo ao Erário acarretado pelo superfaturamento nos serviços de transporte local decorrente da utilização, nas Medições 1 a 31 do Contrato 7/2008, de distâncias de transporte em desacordo com as originalmente estabelecidas no diagrama de ocorrências integrante do P.A.T.O., caracterizando liquidação irregular da despesa em descumprimento ao art. 63 da Lei 4.320/1964, bem como execução contratual em desacordo com as condições previamente estabelecidas, configurando descumprimento ao art. 66 da Lei 8.666/1993.
Conduta do responsável: na condição de supervisor da 4ª UL/Dnit/CE, atestou a execução dos serviços das medições 1 a 31 do Contrato 7/2008 com superfaturamento nos serviços de transporte local.
Débito 2:
	Data da ocorrência
	Valor (R$) 

	18/11/2008
	12.346,00

	29/6/2010
	1.294,14

Os débitos são decorrentes da seguinte ocorrência: prejuízo ao Erário decorrente do pagamento por serviços não executados, tais como canteiro de obras, no valor de R$ 12.346,00, na 10ª Medição, bem como, reconformação de plataforma e recomposição manual de aterro, no valor total de R$ 1.294,14, na 27ª Medição, todos relacionados aos serviços de manutenção (conservação/recuperação) na Rodovia BR-226/CE.
Conduta do responsável: na condição de Supervisor da 4ª UL/Dnit/CE, atestou a execução dos serviços constantes das medições 10 a 27 do Contrato 7/2008 sem que os serviços tenham sido realizados. (Grifou-se) 
	AUDIÊNCIA
apresente razões de justificativa quanto às ocorrências especificadas abaixo:
- Como engenheiro-fiscal do Contrato 7/2008 celebrado com a empresa Delta Construções S/A (CNPJ 10.788.628/0001-04) : 
a) atestou as Medições 12 a 23 do Contrato 7/2008 celebrado com a empresa Delta Construções S/A (CNPJ 10.788.628/0001-04) , que teve por objeto a execução dos serviços de manutenção (recuperação/conservação) da Rodovia BR- 116/CE, numa extensão de 42,7 km, com ausência de elementos necessários à precisa identificação dos trechos de realização dos serviços de conservação rodoviária, em descumprimento à determinação expedida por este Tribunal por meio do Acórdão 829/2004-TCU-Plenário, de 30/6/2004 (a qual foi objeto de determinação de seu atendimento pelas Superintendências Regionais por meio do Memorando Circular 170/2008/DIR, da Diretoria de Infraestrutura de Transportes do Dnit, de 30/10/2008, comunicado às Unidades Locais em 3/11/2008 pelo Chefe do Serviço de Engenharia do Dnit/CE) , prejudicando a adequada liquidação da despesa e acarretando o consequente descumprimento ao art. 63 da Lei 4.320/1964;
b) atestou a Medição 24 do Contrato 7/2008  celebrado com a empresa Delta Construções S/A (CNPJ 10.788.628/0001-04) , que teve por objeto a execução dos serviços de manutenção (recuperação/conservação) da Rodovia BR- 116/CE, numa extensão de 42,7 km, em descumprimento à determinação expedida por este Tribunal por meio do Acórdão 829/2004-TCU-Plenário, de 30/6/2004  (a qual foi objeto de determinação de seu atendimento pelas Superintendências Regionais por meio do Memorando Circular 170/2008/DIR, da Diretoria de Infraestrutura de Transportes do Dnit, de 30/10/2008, comunicado às Unidades Locais em 3/11/2008 pelo Chefe do Serviço de Engenharia do Dnit/CE) , e do Acórdão 978/2006-TCU-Plenário, de 21/6/2006 (cujo atendimento foi determinado por meio do Memorando Circular 41/2009/DG, da Diretoria Geral do Dnit, de 26/11/2009) , prejudicando a adequada liquidação da despesa e acarretando o consequente descumprimento ao art. 63 da Lei 4.320/1964. (Grifou-se) 
Defesa
41.	O responsável apresentou defesa por meio de arrazoado em que trouxe argumentos sobre os fatos a ele imputados (transcreveu as três primeiras das quatro ocorrências acima em sua defesa) , sem anexação de outros elementos (peça 184) . Como já havia apresentado defesa na citação/audiência anterior (que apresentara vícios, como já discorrido) , e considerando que há outros argumentos (peça 165) e cópias de documentos juntados aos autos na ocasião (peças 166-169) , analisar-se-á todos eles, em busca da verdade material que permeia os processos no âmbito do TCU. Os argumentos e cópia de documentos apresentados foram, em síntese, os listados a seguir.
Sobre a documentação que teve acesso
41.1.	A sua defesa baseou-se nos documentos que obteve acesso no portal do TCU (vários não teve acesso por estarem com tarja 'Permissão Insuficiente') , alegando que teve dificuldade na busca dos elementos necessários à sua defesa, por se tratar de processo antigo com documentos existentes em órgão público do qual afirma ter sido arbitrariamente demitido em PAD injusto.
Sobre o superfaturamento nos serviços de transporte local
41.2.	Alega que as medições foram realizadas na certeza de que estava fazendo o correto, segundo as normas e procedimentos do Dnit e as quantidades previstas no Projeto e Edital. O cálculo da distância de transporte é feito por planilha eletrônica, onde só informava a quantidade do serviço, e o computador fazia os cálculos. Indaga que, se houve algum erro e/ou engano de sua parte, não foi intencional e as pessoas que o substituíram teriam obrigação de corrigir, inclusive este contrato passou por mais seis aditivos e não foi feito nada para corrigir. Informa que anexou à sua defesa cópia de ficha contratual, na qual há indicação de que a situação do contrato no TCU era 'liberado'.
41.3.	As medições são avaliações parciais dos serviços que podem ser modificadas e ou alteradas por vários motivos, erros de digitação, falhas na execução, má qualidade dos serviços executados. Alega que, como o nome já diz - 'medição parcial', ela pode ser alterada nas próximas medições, até a 'medição final'. Informa que no contrato foram realizadas outras várias medições depois do seu afastamento, não podendo ser responsabilizado pelas medições subsequentes. Se for apurado algum pagamento indevido, não teve a sua colaboração.
Sobre o pagamento por cada serviço especifico não executado
41.4.	O serviço de 'canteiro de obra' pode ser realizado mediante aluguel de imóveis, casas e terrenos de terceiros. A empresa contratada para execução dos serviços tinha uma usina móvel montada sobre um chassis de caminhão que poderia rapidamente ser mobilizada e desmobilizada. Alega que todos os serviços de canteiro de obras, mobilização e desmobilização foram feitos para atender às necessidades da obra.
41.5.	Os serviços de reconformação de plataforma e recomposição manual de aterros foram executados e por ele acompanhados. Alega que pode haver alguma divergência do informado na medição das quantidades encontradas pela auditoria, e se fosse constada alguma falha poderia ser estornada em medições posteriores, por se tratar de medições parciais que poderiam ser corrigidas, ou seja, poderia ser estornada quantidade lançada indevidamente por erro de digitação ou mesmo falha no cálculo. Informa que em anexo à sua defesa foi apresentado relatório fotográfico da 27ª medição parcial para confirmar que estes serviços foram executados.
Sobre atesto das Medições 12 a 23 do Contrato 7/2008, com  a ausência de elementos necessários à precisa identificação dos trechos de realização dos serviços de conservação rodoviária
41.6.	O defendente acredita que houve um equívoco, pois o Contrato 7/2008 trata de Obras na Rodovia BR-226/CE, com extensão de 76,6 Km, e não na Rodovia BR-116/CE, com extensão de 42,7Km. Informe que a Rodovia BR-116/CE não estava na sua jurisdição, mas na jurisdição da Unidade Local da cidade de Ico/CE, e referia-se ao Contrato 3/2009 da Delta Construções S.A., para os serviços de manutenção naquela rodovia. Com base na estrutura orgânica do Dnit (citou a Lei 10.233/2001 e a Resolução 10/2007 do Conselho de Administração do Dnit, transcrevendo em sua defesa o art. 122 que trata das competências das Unidades Locais, subordinadas à respectiva Superintendência Regional) , assevera que a Unidade Local tem muitas competências e obrigações, porém sem as mínimas condições de atender. O Supervisor de uma Unidade Local está no cargo que é dito 'de confiança' do Superintendente, e este está no cargo por indicação política, ambos para dar andamento e agilidade que o serviço requer. O supervisor deve obediência a seus superiores. Na época do fatos a Unidade não tinha as mínimas condições de atender o Memorando Circular 170/2008/DIR, da Diretoria de Infraestrutura de Transportes do Dnit. Alega que o TCU já acatou as justificativas de outros responsáveis quanto ao tema, como do Sr. Joaquim Guedes (cujas justificativas transcreveu em sua defesa) .
41.7.	A precariedade de pessoal vivenciada pelo Dnit era pública e notória, como escassez de material de expediente e carência de pessoas com qualificação adequada. O serviço do órgão muitas vezes restava prejudicado ante tais deficiências, já que não tinha um topografo e um laboratorista, ou seja, não dispunha de pessoal técnico mínimo para auxiliar os supervisores no trabalho de fiscalização dos contratos. Informa que acredita que o TCU tenha uma boa estrutura para desempenhar o seu papel, bem diferente do órgão que trabalhou, que por vezes chegou a faltar até papel, sentindo-se injustiçado e abandonado.
41.8.	Nas contrações para objetos da natureza em comento deveria ter normalmente uma empresa supervisora para auxiliar o Dnit na fiscalização dos serviços. Alega que via de regra o fiscal do contrato era levado a ter como verdadeiras as informações prestadas pela empresa executora, porém, se por acaso encontrasse alguma irregularidade, teria a oportunidade de efetuar, a posteriori, as devidas correções. Neste intuito, a defesa entende que os débitos apontados nestas contas deveriam ser inicialmente cobrados da empresa contratada para execução dos serviços, não sendo relevante sua participação solidária. Informa que não tem condições de arcar independentemente do valor apurado.
Sobre o atesto da Medição 24 do Contrato 7/2008, em descumprimento à determinação expedida por este Tribunal
41.9.	Não há menção na defesa acerca deste fato. 
42.	Ao final, o responsável requer: a) que seja considerado, além das justificativas e documentação por ele apresentadas, qualquer outro argumento que tenha sido ou venha a ser apresentado pelos demais responsáveis neste processo, no que lhe seja favorável; b) que seja reconhecida a ausência de sua responsabilidade, culpa, dolo ou má fé, por conta da atividade por ele prestada ao Dnit inerente ao contrato mencionado; c) que o TCU oficie a representação do Dnit/CE solicitando prestar quais providências foram adotadas para minimizar as possíveis irregularidades apontadas; d) que se adote seu endereço eletrônico (marciliodesa@uol.com.br) para lhe informar sobre futuras correspondências.
43.	Os elementos apresentados pelo defendente são descrito a seguir.
43.1.	Registro fotográfico por ele assinado em que há indicação de referir-se à 27ª medição - serviço de reconformação da plataforma (peça 166) .
43.2.	Ficha contratual do Dnit relativo ao Contrato 7/2008, com indicação de que a situação do contrato no TCU era 'liberado' (peça 167) .
43.3.	Ficha de quantitativos de medição relativa à 10ª medição parcial do contrato (peça 168) por ele assinada e com a indicação de que um determinado item de serviço deveria ser desconsiderado/glosado (item 'correção de defeitos com mistura betuminosa') .
43.4.	Expediente encaminhado ao Superintendente Regional do Dnit/CE (peça 169) , subscrito (há indicação, não assinaturas) pelos Supervisores daquela região, acerca do Memorando Circular 41 da Diretoria Geral do Dnit (peça 169) , indicando que concordam que as determinações do TCU devem ser atendidas o quanto antes, só que feitas em condições ideais, diferentemente da situação do Dnit à época (total falta de estrutura do órgão) . Deixaram registrado que necessitavam de condições mínimas para a execução dos trabalhos com eficiência e eficácia.
Análise de defesa
Argumentos preliminares
44.	A alegação de dificuldade na obtenção de documentos necessários à sua defesa não foi devidamente comprovada, não podendo ser acolhida, portanto. 
Argumentos de mérito
Superfaturamento nos serviços de transporte local
45.	O superfaturamento nos serviços de transporte local decorreu da utilização, nas Medições 1 a 31 do Contrato 7/2008, de distâncias de transporte em desacordo com as originalmente estabelecidas no diagrama de ocorrências integrante do Plano Anual de Trabalho e Orçamento (P.A.T.O.) .
46.	Conforme histórico dos fatos tratados nestas contas, tal constatação foi originária de fiscalização in loco das obras de que trata o Contrato 7/2008, realizada nos dias 30 de setembro e 1 de outubro de 2010, pela CGU (Constatação 2 - peça 5, p. 6) . 
47.	Em instrução deste processo (peça 136 - itens 35 a 41) , na qual se consignou a síntese dessa constatação, há o registro de que, diante das constatações apontadas pela CGU, corroboradas pelo Laudo Pericial 444/2012 do Setor Técnico-Científico da Superintendência Regional do Departamento de Polícia Federal no Estado do Ceará, com os devidos ajustes, entendeu-se procedente a constatação de ocorrência de dano no montante de R$ 45.733,60, alusivo ao superfaturamento nos serviços de transporte local, ao qual deram causa o Sr. Marcílio (supervisor da 4ª UL/Dnit/CE) e a empresa Delta (demais pessoas arroladas nos autos tiveram suas alegações de defesa e/ou razões de justificativa acolhidas pelo exame técnico realizado pela então Secex-CE) . 
48.	A conduta atribuída ao Sr. Marcílio foi de que, na condição de supervisor da 4ª UL/Dnit/CE, atestou a execução dos serviços das medições 1 a 31 do Contrato 7/2008 com superfaturamento nos serviços de transporte local.
49.	A defesa limitou-se a enumerar suposições das causas (como erros de digitação e falhas na execução) , a asseverar que as medições podem ser modificadas ou alteradas e que se houve erro de sua parte não foi intencional, não colaborando em nenhum pagamento indevido. Ainda alega que as pessoas que o substituíram deveriam ter corrigido, não podendo ser responsabilizado pelas medições subsequentes
50.	Os argumentos apresentados não elidem a irregularidade e nem a culpa do defendente. O superfaturamento em exame ocorreu nas medições por ele atestadas (não nas subsequentes) , não podendo se eximir ou tentar transferir sua responsabilidade a outrem. Não se questiona a intenção ou não em atestar indevidamente as mencionadas medições, mas ao fazê-lo propiciou pagamentos irregulares (com superfaturamento) . Quanto às supostas causas, em nada atenuam a sua conduta, além de não terem sido devidamente demonstradas. Considerando as normas dos arts. 62 e 63 da Lei 4.320/1964, era esperado que o responsável se cercasse de informações que garantissem certeza da execução dos serviços por ele atestados e ora questionados, como, por exemplo, verificar a exata distância de transporte. No entanto, conforme ele mesmo disse em suas alegações de defesa, optou em verificar em via sistema, sem ir ao local e confirmar a distância verdadeira, liquidando despesa não realizada, agindo, assim, no mínimo, com negligência e, portanto, sujeitando-se às consequências aqui tratadas.
51.	A apresentação da cópia de ficha contratual do Dnit relativo ao Contrato 7/2008, com indicação de que a situação do contrato no TCU era 'liberado' (peça 167) , em nada modifica a situação em exame, pois também não garante que os questionados serviços foram efetivamente realizados e nem afasta a culpa do defendente.
52.	Logo, as alegações de defesa não trouxeram elementos capazes de elidir essa ocorrência ou afastar a culpa do defendente.
Serviços não executados
53.	Os serviços pagos e não executados, relacionados à manutenção (conservação/recuperação) na Rodovia BR-226/CE, foram os seguintes: 1º) canteiro de obras, no valor de R$ 12.346,00, na 10ª Medição; 2º) reconformação de plataforma e recomposição manual de aterro, no valor total de R$ 1.294,14, na 27ª Medição.
54.	Conforme histórico dos fatos tratados nestas contas, tal constatação também foi originária de fiscalização in loco das obras de que trata o Contrato 7/2008 pela CGU (Constatação 3 - peça 5, p. 11) . 
55.	Em instrução deste processo (peça 136 - itens 42 a 52) , na qual se consignou a síntese dessa constatação, há o registro de que, diante das constatações apontadas pela CGU, e com base nos elementos constantes dos autos, entendeu-se procedente a constatação de ocorrência de dano no montante de R$ 13.640,14, alusivo à instalação de canteiro e acampamento, sem que os mesmos tenham efetivamente sido construídos, e à medição de serviços de conformação da plataforma da BR - 226, em trecho em que a rodovia se encontra em leito natural (Contrato 7/2008 celebrado com a empresa Delta Construções S/A) .
56.	A conduta atribuída ao Sr. Marcílio foi de que, na condição de supervisor da 4ª UL/Dnit/CE, atestou a execução dos serviços constantes das medições 10 a 27 do Contrato 7/2008, sem que eles tenham sido realizados.
56.1.	A defesa limitou-se a asseverar que os serviços de canteiro de obras e de reconformação de plataforma e recomposição manual de aterros foram executados, sem apresentar comprovação, entretanto. Não servem para tal desiderato (I) o registro fotográfico simples apresentado com indicação de se tratar do serviço de reconformação da plataforma (peça 166) constante na 27ª medição, tampouco a ficha de quantitativos de medição relativa à 10ª medição do contrato (peça 168) , com a indicação de que um determinado item de serviço - que não os em exame - deveria ser desconsiderado/glosado. Pelo conteúdo das alegações, de que falhas poderiam ser corrigidas por se tratar de medições parciais, a apresentação daquela ficha possivelmente se deu com vistas a demonstrar que ele fazia ajustes nas medições parciais, o que não ocorreu para os itens de serviço indicados como não executados.
57.	A alegação, também sem comprovação, de que a empresa contratada tinha uma usina móvel montada sobre um chassi de caminhão que poderia rapidamente ser mobilizada e desmobilizada não demonstra que os serviços de canteiro de obras medidos foram executados. A própria defesa informa que pode haver alguma divergência do informado na medição com as quantidades encontradas pela auditoria, mas a seu favor apresenta o argumento de que falhas - como quantidades lançadas indevidamente por erro de digitação ou mesmo falha no cálculo - poderiam ser estornadas em medições posteriores, o que não justifica ou elide a irregularidade em tela.
58.	Logo, também neste ponto as alegações de defesa não trouxeram elementos capazes de elidir essa ocorrência ou isentar o defendente.
Irregularidade no atesto de medições
59.	Como engenheiro-fiscal do Contrato 7/2008 celebrado com a empresa Delta Construções S/A (CNPJ 10.788.628/0001-04) , foram atribuídas ao Sr. Marcílio as irregularidades no atesto de medições indicadas a seguir.
59.1.	Atestou as Medições 12 a 23 do Contrato 7/2008 celebrado com a empresa Delta Construções S/A (CNPJ 10.788.628/0001-04) , que teve por objeto a execução dos serviços de manutenção (recuperação/conservação) da Rodovia BR-116/CE, numa extensão de 42,7 km, com ausência de elementos necessários à precisa identificação dos trechos de realização dos serviços de conservação rodoviária, em descumprimento à determinação expedida por este Tribunal por meio do Acórdão 829/2004-TCU-Plenário, de 30/6/2004 (a qual foi objeto de determinação de seu atendimento pelas Superintendências Regionais por meio do Memorando Circular 170/2008/DIR, da Diretoria de Infraestrutura de Transportes do Dnit, de 30/10/2008, comunicado às Unidades Locais em 3/11/2008 pelo Chefe do Serviço de Engenharia do Dnit/CE) , prejudicando a adequada liquidação da despesa e acarretando o consequente descumprimento ao art. 63 da Lei 4.320/1964.
59.2.	Atestou as Medição 24 do Contrato 7/2008  celebrado com a empresa Delta Construções S/A (CNPJ 10.788.628/0001-04) , que teve por objeto a execução dos serviços de manutenção (recuperação/conservação) da Rodovia BR-116/CE, numa extensão de 42,7 km, em descumprimento à determinação expedida por este Tribunal por meio do Acórdão 829/2004-TCU-Plenário, de 30/6/2004  (a qual foi objeto de determinação de seu atendimento pelas Superintendências Regionais por meio do Memorando Circular 170/2008/DIR, da Diretoria de Infraestrutura de Transportes do Dnit, de 30/10/2008, comunicado às Unidades Locais em 3/11/2008 pelo Chefe do Serviço de Engenharia do Dnit/CE) , e do Acórdão 978/2006-TCU-Plenário, de 21/6/2006 (cujo atendimento foi determinado por meio do Memorando Circular 41/2009/DG, da Diretoria Geral do Dnit, de 26/11/2009) , prejudicando a adequada liquidação da despesa e acarretando o consequente descumprimento ao art. 63 da Lei 4.320/1964. 
60.	Em instrução deste processo (peça 136 - itens 204 a 218) , na qual se analisou as razões de justificativa apresentadas por outro responsável (ex-Superintendente Regional do Dnit/CE, Sr. Joaquim Guedes Neto) , em relação a iguais questionamentos, entendeu-se oportuno aproveitá-las em favor dos outros dois responsáveis (Superintendente Regional do Dnit/CE - Substituto, Sr. Sebastião Coriolano de Andrade; Chefe do Serviço de Engenharia do Dnit/CE, Sr. José Wanks Meireles Sales) . O exame realizado acerca dessas justificativas foi no sentido de acatá-las e afastar-lhes da responsabilidade em relação às irregularidades apontadas (peça 136 - itens 204-218) .
61.	As razões de justificativa apresentadas pelo defendente foram, em síntese, a precariedade e falta de estrutura daquela regional do Dnit, fato que foi discorrido detalhadamente na mencionada instrução.
62.	Considerando tratar-se dos mesmos questionamentos outrora analisados, cabe o mesmo entendimento em relação ao Sr. Marcílio, na condição de engenheiro-fiscal do Contrato 7/2008, aproveitando-lhe as análises já realizadas naquela oportunidade em relação às justificativas trazidas pelo Superintendente, as quais podem ser adotadas na íntegra.
63.	Ante o exposto, conclui-se pelo afastamento da responsabilidade do Sr. Marcílio de Sá Batista (CPF XXX.391.424-XX) em relação a essas irregularidades. 
Requerimento da defesa
64.	O defendente requereu que fosse considerado, além das justificativas e documentação por ele apresentadas, qualquer outro argumento que tenha sido ou venha a ser apresentado pelos demais responsáveis neste processo, no que lhe seja favorável. Conforme visto na instrução em que se analisou as defesas dos demais responsáveis arrolados nos autos, chegou-se a conclusão de que as alegações de defesa por eles apresentadas não tiveram o condão de excluir a responsabilidade do Sr. Marcílio de Sá Batista (peça 136 - item 167) . Por outro lado, entende-se que lhe aproveitam (assim como aos demais responsáveis) as razões de justificativa apresentadas por outro responsável (ex-Superintendente Regional, Sr. Joaquim Guedes Neto) , considerando-se que iguais questionamentos foram feitos a todos eles, devendo ser-lhe afastada a responsabilidade em relação às irregularidades ouvidas em audiência apenas, tendo em vista o exame realizado anteriormente (peça 136 - itens 204-218) 
65.	Também requereu que o TCU demandasse ao Dnit/CE informações sobre as providências que foram adotadas para minimizar as possíveis irregularidades apontadas. Sobre esse pondo, cabe salientar que, perante o dever constitucional do gestor prestar contas da boa e regular aplicação dos recursos por ele geridos, não cabe ao Tribunal determinar, a pedido do responsável, a realização de perícia, inspeção ou diligência para obtenção de provas ou outro elemento em defesa do devedor, uma vez que ao interessado compete reunir os elementos que entender necessários à sua defesa, conforme dispõe a jurisprudência (Acórdão 3535/2015-TCU-Segunda Câmara, rel. Augusto Nardes; 3343/2019-1ª Câmara, rel. Augusto Sherman; 6214/2016-1ª Câmara, rel. Bruno Dantas) . Logo, não cabe acolhida o pedido em análise. 
66.	Os elementos constantes dos autos permitem concluir, portanto, que persistem as irregularidades objeto da citação ao Sr. Marcílio de Sá Batista (CPF XXX.391.424-XX) , supervisor da 4ª UL/Dnit/CE, na execução do Contrato 7/2008, firmado entre o Dnit e a empresa Delta Construções S/A, que teve por objeto a realização de serviços de manutenção (conservação/recuperação) da Rodovia BR - 226/CE. 
67.	As alegações de defesas por eles apresentadas não lograram êxito em elidir as irregularidades apontadas ou para excluir a responsabilidade deles pelos débitos citados.
68.	Por fim, o Sr. Marcílio solicitou que fosse reconhecida a ausência de sua responsabilidade, culpa, dolo ou má-fé. Em virtude dos elementos contidos nos autos, analisados nesta e em outras instruções do processo, não há como afastar sua responsabilidade. Para a imputação em débito, não é necessária a comprovação da má-fé ou desonestidade do agente. Nas hipóteses em que for constatado dano ao erário resultante de omissão no dever de prestar contas, de ato de gestão ilegítimo ou antieconômico, ou desvio de dinheiro público, o Tribunal, ao julgar irregulares as contas, fixará a responsabilidade do agente público que praticou o ato irregular (artigo 16, § 2º, alínea 'a', da Lei 8.443/1192) . Não é necessária, assim, a conduta dolosa, bastando apenas a modalidade culposa. No presente caso, a conduta do responsável foi, no mínimo, culposa (por imprudência, imperícia ou negligência) , dando causa ao resultado (dano) , ao atestar indevidamente medições com serviços superfaturados e/ou não executados. 
69.	De acordo com os precedentes desta Corte de Contas, mais precisamente nos termos do Acórdão 1894/2018-TCU-Segunda Câmara, da relatoria do Ministro Augusto Nardes, dentre outros, 'a boa-fé deve ser aferida objetivamente, sendo necessário constatar algum ato ou fato capaz de caracterizar a conduta zelosa e diligente do responsável, mediante prova nos autos'. Em outro julgado, Acórdão 7936/2018-TCU-Segunda Câmara, da relatoria do Ministro Augusto Sherman, foi estabelecido que 'a análise da conduta é feita sob o ponto de vista objetivo, sem que seja necessária a comprovação de má-fé (dolo) , mas apenas da ausência de boa-fé objetiva, para a responsabilização do agente'.
70.	A boa-fé não pode ser presumida ou acatada a partir de mera alegação, devendo ser demonstrada e comprovada a partir dos elementos que integram os autos, corroborada em contexto fático propício ao reconhecimento dessa condição em favor da responsável. Neste processo, entende-se que a documentação carreada aos autos pelos defendentes (Sr. Marcílio e empresa Delta) não veio acompanhada de elementos suficientes para evidenciar a boa-fé deles, a partir de atitudes concretas dos responsáveis tendentes a atenuar ou impedir as irregularidades que lhes foram imputadas.
71.	Dessa forma, considerando inexistir comprovação da boa-fé daqueles responsáveis, propõe julgar irregulares as suas contas e condená-los solidariamente ao ressarcimento dos débitos correspondentes (indicados na citação) , bem como aplicar-lhes, individualmente, a multa prevista no art. 57 da Lei 8.443/1992.
Proposta de encaminhamento da instrução de mérito anterior (peça 136) 
72.	Considerando que as alegações de defesa e/ou razões de justificativas apresentadas pelos demais responsáveis arrolados nestes autos - Joaquim Guedes Martins Neto (CPF XXX.136.573-XX) , Sebastião Coriolano de Andrade (CPF XXX.823.273-XX) , José Wanks Meireles Sales (CPF XXX.440.986-XX) e Delta Construções S/A. (CNPJ 10.788.628/0001-57) - já foram analisadas em instrução da Secex-CE, cuja proposta de encaminhamento teve a anuência do corpo diretivo daquela unidade técnica e foi endossada na íntegra pelo MPTCU (peças 137-138 e 146) , incorpora-se a referida proposta ao encaminhamento desta instrução, com os ajustes a seguir. 
73.	O acréscimo do julgamento pela irregularidade das contas da empresa Delta, que na proposta estaria restrito às contas do Sr. Marcílio, enquanto para a empresa só houve a proposta de condenação solidária do débito, sem julgamento das suas contas. Como a jurisprudência atual dominante do TCU tem julgado também as contas das empresas contratadas em casos similares, quando responsáveis solidárias do débito apurado, propor-se-á o julgamento de suas contas também, de forma que a irregularidade alcançará a empreiteira e o fiscal da obra/supervisor. 
74.	Outro ajuste refere-se à exclusão da proposta de revelia do Sr. Marcílio de Sá Batista (CPF XXX.391.424-XX) , uma vez apresentada posteriormente sua defesa (a partir de novas citações) e ora analisada nesta instrução. Também deve ser excluída a proposta de sua sanção, prevista no art. 58, II, da Lei 8.443/1992, porquanto foi proposto, no exame técnico acima, o afastamento de sua responsabilidade pelas duas ocorrências objeto de audiência. 
Prescrição da Pretensão Punitiva
75.	A pretensão punitiva do TCU, conforme Acórdão 1441/2016-TCU-Plenário (relator Ministro Benjamin Zymler) , que uniformizou a jurisprudência acerca dessa questão, subordina-se ao prazo geral de prescrição indicado no art. 205 do Código Civil, que é de 10 anos, contado da data de ocorrência da irregularidade sancionada, nos termos do art. 189 do Código Civil, sendo este prazo interrompido pelo ato que ordenar a citação, a audiência ou a oitiva do responsável. 
76.	No caso em exame, não ocorreu a prescrição para os responsáveis, uma vez que não houve o decurso de mais de dez anos entre as datas de ocorrência das irregularidades (datas dos pagamentos indevidos - entre 2008 e 2010) e o ato que ordenou a citação deles (em 2015, peças 4-5) . 
CONCLUSÃO
77.	As irregularidades detectadas no processo e que persistem após o exame técnico foram: superfaturamento nos serviços de transporte local e pagamento por serviços não executados. Além dessas, outras duas irregularidades foram objeto de audiência.
78.	As alegações de defesa apresentadas pelo Sr. Marcílio de Sá Batista (CPF XXX.391.424-XX) devem ser rejeitadas, por serem improcedentes e incapazes de elidir as irregularidades e condutas apontadas na citação, em face da análise promovida nesta instrução. As suas razões de justificativa podem ser acatadas, sobretudo por aproveitar-lhe as razões de justificativa apresentadas por outro responsável (ex-Superintendente Regional, Sr. Joaquim Guedes Neto) , devendo ser-lhe afastada a responsabilidade em relação às irregularidades ouvidas em audiência apenas, tendo em vista o exame realizado anteriormente (itens 40-66 desta instrução) . 
79.	As alegações de defesa e/ou razões de justificativas apresentadas pelos demais responsáveis arrolados nestes autos - Joaquim Guedes Martins Neto (CPF XXX.136.573-XX) , Sebastião Coriolano de Andrade (CPF XXX.823.273-XX) , José Wanks Meireles Sales (CPF XXX.440.986-XX) e Delta Construções S/A. (CNPJ 10.788.628/0001-57) - já foram analisadas em instrução da Secex-CE (peça 136) , cuja proposta de encaminhamento teve a anuência do corpo diretivo daquela unidade técnica e foi endossada na íntegra pelo MPTCU (peças 137-138 e 146) , razão pela qual se incorpora a referida proposta ao encaminhamento desta instrução, com os ajustes necessários (itens 73-75 desta instrução) . 
80.	Considerando que não se encontram nos autos elementos capazes aferir e reconhecer a ocorrência de boa-fé na conduta dos responsáveis que tiveram rejeitadas suas alegações de defesa (empresa Delta e o Sr. Marcílio) , propõe-se o julgamento pela irregularidade das suas contas e a imputação de débito solidário correspondente aos pagamentos questionados, com a imputação da multa prevista no art. 57 da Lei 8.443/1992 (itens 67-72 desta instrução) .
PROPOSTA DE ENCAMINHAMENTO 
81.	Ante o exposto, submetem-se os autos à apreciação superior, para envio ao Ministério Público junto ao TCU, e posterior encaminhamento ao Gabinete do Exmo. Sr. Ministro-Relator Augusto Sherman, com a seguinte proposta:
81.1.	acolher as alegações de defesa e razões de justificativa apresentadas pelos senhores Joaquim Guedes Martins Neto (CPF XXX.136.573-XX) , Sebastião Coriolano de Andrade (CPF XXX.523.943-XX) e José Wanks Meireles Sales (CPF XXX.440.986-XX) ;
81.2.	rejeitar as alegações de defesa apresentadas pela empresa Delta Construções S/A. (CNPJ 10.788.628/0001-57) e pelo Sr. Marcílio de Sá Batista (CPF XXX.391.424-XX) , acatando apenas as razões de justificativa do último;
81.3.	julgar irregulares, com fundamento nos arts. 1º, inciso I, 16, inciso III, alínea 'c', 19, caput, e 23, inciso III, da Lei 8.443/1992 c/c os arts. 1º, inciso I, e 209, incisos II e III, do Regimento Interno do TCU, as contas do Sr. Marcílio de Sá Batista (CPF XXX.391.424-XX) e da empresa Delta Construções S/A. (CNPJ 10.788.628/0001-57) , em vista do disposto nos arts. 16, § 2º, da Lei 8.443/1992 e 209, §§ 5º e 6º, do Regimento Interno do TCU, condenando-os, solidariamente, ao pagamento das quantias a seguir especificadas, com a fixação do prazo de quinze dias, a contar das notificações, para comprovarem, perante o Tribunal (art. 23, inciso III, alínea 'a', da Lei 8.443/1992, c/c o art. 214, inciso III, alínea 'a', do Regimento Interno do TCU) , o recolhimento das dívidas aos cofres do Departamento Nacional de Infraestrutura de Transporte, atualizadas monetariamente e acrescidas dos juros de mora, calculados a partir da data discriminada, até a data do recolhimento, na forma da legislação em vigor:
	VALOR ORIGINAL (R$) 
	DATA DA OCORRÊNCIA

	12.346,00
	18/11/2008

	1.294,14
	29/6/2010

	8.081,86
	14/7/2010

	37.651,74
	19/1/2012

                                 Valor atualizado (com juros) até 16/9/2020: R$ 119.627,51 (peça 186) .
81.4.	aplicar ao Sr. Marcílio de Sá Batista (CPF XXX.391.424-XX) e à empresa Delta Construções S/A. (CNPJ 10.788.628/0001-57) , individualmente, a multa prevista nos arts. 19, caput, e 57 da Lei 8.443/1992 c/c os arts. 210, caput, e 267 do Regimento Interno do TCU, fixando-lhes o prazo de 15 (quinze) dias, a contar da notificação, para que comprovem perante o Tribunal (art. 23, inciso III, alínea 'a', da Lei 8.443/1992, c/c o art. 214, inciso III, alínea 'a', do Regimento Interno do TCU) o recolhimento das dívidas aos cofres do Tesouro Nacional, atualizadas monetariamente desde a data do acórdão até a dos efetivos recolhimentos, se forem pagas após o vencimento, na forma da legislação em vigor;
81.5.	julgar regulares com ressalva, com fundamento nos arts. 16, inciso II, e 23, inciso II, da Lei 8.443/1992 c/c os arts. 1º, inciso I, e 208, do Regimento Interno do TCU, as contas dos senhores Joaquim Guedes Martins Neto (CPF XXX.136.573-XX) , Sebastião Coriolano de Andrade (CPF XXX.523.943-XX) e José Wanks Meireles Sales (CPF XXX.440.986-XX) , dando-se-lhes quitação;
81.6.	autorizar, desde logo, nos termos do art. 28, inciso II, da Lei 8.443/1992, a cobrança judicial das dívidas, caso não atendidas as notificações, conforme prevê o 219, inciso II, do Regimento Interno do TCU;
81.7.	autorizar, desde logo, o pagamento das dívidas em até 36 (trinta e seis) parcelas mensais e consecutivas, nos termos do art. 217 do Regimento Interno, caso solicitado pelos responsáveis, fixando-se o vencimento da primeira parcela em quinze dias, a contar do recebimento da notificação, e o das demais a cada trinta dias, devendo incidir sobre cada parcela, os encargos legais devidos, na forma prevista na legislação em vigor;
81.8.	alertar os responsáveis de que a falta de comprovação do recolhimento de qualquer parcela importará o vencimento antecipado do saldo devedor, nos termos do § 2º do art. 217 do Regimento Interno deste Tribunal;
81.9.	encaminhar cópia do Acórdão que vier a ser proferido, bem como do relatório e do voto que o fundamenta ao Procurador-Chefe da Procuradoria da República no Estado do Ceará, para a adoção das medidas que entender cabíveis, em conformidade com o art. 16, § 3º, da Lei 8.443/1992 c/c o art. 209, § 7º, do Regimento Interno do TCU, informando-lhe que o inteiro teor da deliberação pode ser consultado no endereço www.tcu.gov.br/acordaos;
81.10.	encaminhar cópia do Acórdão que vier a ser proferido ao Departamento Nacional de Infraestrutura de Transportes - Superintendência Regional no Estado do Ceará - Dnit/CE e aos responsáveis, para ciência, informando que a presente deliberação, acompanhada do Relatório e do Voto que a fundamenta, está disponível para a consulta no endereço www.tcu.gov.br/acordaos, além de esclarecer que, caso requerido, o TCU poderá fornecer sem custos as correspondentes cópias, de forma impressa.'
2.	O MP/TCU, representado pela Procuradora-Geral Cristina Machado da Costa e Silva, manifesta-se, em parecer à peça 190, de acordo com a proposta da unidade técnica.
	É o Relatório.

Thales de Oliveira Machado (OAB/CE 29.558) e outros.

Procuradora-Geral Cristina Machado da Costa e Silva.

TOMADA DE CONTAS ESPECIAL INSTAURADA POR DETERMINAÇÃO DO ACÓRDÃO 886/2015-TCU-PLENÁRIO. IRREGULARIDADES NA EXECUÇÃO DO CONTRATO 07/2008, TENDO POR OBJETO A EXECUÇÃO DE SERVIÇOS DE MANUTENÇÃO NA BR-226/CE. ATESTO IRREGULAR DE BOLETINS DE MEDIÇÃO. SUPERFATURAMENTO. PAGAMENTOS POR SERVIÇOS NÃO REALIZADOS. CITAÇÃO. AUDIÊNCIA. REJEIÇÃO DAS ALEGAÇÕES DE DEFESA DE PARTE DOS RESPONSÁVEIS. ACOLHIMENTO DAS RAZÕES DE JUSTIFICATIVA. CONTAS IRREGULARES DOS RESPONSÁVEIS COM ALEGAÇÕES DE DEFESA REJEITADAS. DÉBITO. MULTA. CONTAS REGULARES COM RESSALVA DOS DEMAIS RESPONSÁVEIS. QUITAÇÃO.

TOMADA DE CONTAS ESPECIAL (TCE)

Secretaria de Controle Externo de Tomada de Contas Especial (SecexTCE).

Trata-se de Tomada de Contas Especial instaurada por determinação do Acórdão 886/2015-TCU-Plenário, em razão de irregularidades na execução do Contrato 7/2008, firmado pelo Departamento Nacional de Infraestrutura de Transportes - Superintendência Regional no Estado do Ceará (Dnit/CE) com a Empresa Delta Construções S/A, tendo por objeto a execução de serviços de manutenção da Rodovia BR-226/CE.
2.	A instauração desta TCE decorreu da constatação, no âmbito do processo de representação TC-Processo 024.992/2013-5, da ocorrência das seguintes irregularidades, apuradas em fiscalização da Controladoria-Geral da União (peça 5 do TC-Processo 024.992/2013-5) , na execução contratual:
	a) superfaturamento nos serviços de transporte local decorrente da utilização, nas Medições 1 a 31 do Contrato 7/2008, de distâncias de transporte em desacordo com as originalmente estabelecidas; e
	b) pagamento por serviços não executados.
3.	Em razão dessas irregularidades, foi promovida a citação solidária de Joaquim Guedes Martins Neto, Superintendente Regional do Dnit/CE, Sebastião Coriolano de Andrade, Superintendente Regional do Dnit/CE - Substituto, José Wanks Meireles Sales, Chefe do Serviço de Engenharia do Dnit/CE, Marcílio de Sá Batista, Supervisor da 4ª Unidade Local do Dnit/CE, e da Empresa Delta Construções S/A, imputando-lhes débito no valor histórico total de R$ 45.733,60 em relação à irregularidade "a" supra, e R$ 13.640,14, em relação à irregularidade "b".
4.	Foi determinada, ainda, a realização de audiência dos responsáveis acima relacionados (à exceção da Empresa) , para que apresentassem razões de justificativa em razão de irregularidades no pagamento de medições, contrariando determinações contidas nos Acórdãos do Plenário 829/2004, Relator Ministro Adylson Motta, e 978/2006, Relator Ministro Augusto Nardes, também constatadas na fiscalização da CGU.
5.	Os responsáveis apresentaram alegações de defesa e razões de justificativa em resposta às citações e audiências promovidas pela então Secex/CE, à exceção de Marcílio de Sá Batista, que foi considerado revel.
6.	A análise das defesas foi realizada por meio da instrução à peça 136. Naquela assentada, concluiu-se pelo acolhimento das razões de justificativa apresentadas, bem como das alegações de defesa oferecidas por Joaquim Guedes Martins Neto, Sebastião Coriolano de Andrade e José Wanks Meireles Sales. As alegações de defesa apresentadas pela Empresa Delta Construções S/A, entretanto, foram consideradas insuficientes para elidir as irregularidades a ela imputadas. Dessa forma, ante a revelia de Marcílio de Sá Batista, e tendo ele sido considerado, na condição de encarregado pela fiscalização da execução contratual, responsável pelas irregularidades ensejadoras do dano ao erário apurado, a Secex/CE propôs julgar suas contas irregulares, com imputação do débito apurado, solidariamente com a empresa contratada.
7.	Por meio do Despacho à peça 147, determinei a realização de nova citação e audiência de Marcílio de Sá Batista, daquela feita em endereço por ele informado em outro processo.
8.	Realizadas as novas comunicações processuais, o responsável apresentou defesas, as quais foram analisadas por meio da instrução transcrita no relatório parte desta deliberação, tendo, então, sido proposta a rejeição das alegações de defesa ofertadas. Quanto às razões de justificativa, pelos mesmos motivos em relação aos demais responsáveis ouvidos em audiência, foi proposto seu acolhimento.
9.	Como resultado dessa defesa adicional, foi mantida a proposta de encaminhamento originalmente formulada na instrução à peça 136, adicionando o julgamento pela irregularidade das contas da empresa, bem como o julgamento pela regularidade com ressalva das contas dos demais responsáveis. 
10.	Acolho o encaminhamento proposto pela unidade técnica, cuja análise adoto como parte das minhas razões de decidir.
11.	O dano ao erário objeto das citações foi apurado em fiscalização realizada pela Controladoria-Geral da União. Naquela fiscalização, foi constatada a ocorrência de superfaturamento nos serviços de transporte local, causando dano ao erário no montante de R$ 45.694,62 (peça 5, p. 6, do TC-Processo 024.992/2013-5) . Este superfaturamento decorreu das diferenças das distâncias médias de transporte medidas e contratadas (com base no diagrama de ocorrências constante do processo licitatório) para transporte dos insumos até a usina para preparação da Mistura Betuminosa Usinada à Frio (MBUF) , e da usina até os locais de aplicação do MBUF. Foi apurado, ainda, dano ao erário em razão de superfaturamento por serviços não executados, no valor de R$ 13.640,14 (peça 5, p. 11, do TC-Processo 024.992/2013-5) . Neste caso, foi verificada a não execução de serviços de canteiro, reconformação de plataforma e recomposição manual de aterro, serviços que foram medidos e pagos pelo Dnit/CE.
12.	A análise das alegações de defesa apresentadas por Joaquim Guedes Martins Neto, Sebastião Coriolano de Andrade e José Wanks Meireles Sales, realizada por meio da instrução à peça 136, concluiu pelo afastamento da responsabilidade desses responsáveis em relação a essas ocorrências ocasionadoras de dano ao erário. Neste sentido, foi considerado que a fiscalização da obra e a emissão das medições eram atribuições exclusivas do engenheiro fiscal da obra, no caso, Marcílio de Sá Batista. 
13.	Entendo adequada a responsabilização na forma proposta pela unidade técnica. Considerando a natureza dos serviços contratados, bem como as ocorrências causadoras do dano, quais sejam, diferenças entre as distâncias médias de transporte contratadas e executadas, e pagamentos por serviços não executados, vê-se que o ponto de partida para a concretização desses danos foi a aprovação de medições que não condiziam com os serviços efetivamente executados. A responsabilidade pela veracidade dessas medições recaia exclusivamente sobre o engenheiro encarregado pela fiscalização da obra, mostrando-se difícil - ou mesmo impossível, - que os demais responsáveis pudessem averiguar a veracidade dessas medições.
14.	As defesas apresentadas por Marcílio de Sá Batista, por sua vez, devem ser rejeitadas, de acordo com a proposta da SecexTCE na instrução constante do relatório parte desta deliberação. Conforme analisado pela unidade técnica, o responsável não foi capaz de comprovar a veracidade das medições dos serviços que deram causa ao dano objeto desta TCE. Tais medições, de sua responsabilidade exclusiva, conforme já mencionado, foram determinantes para a concretização desses danos.
15.	Quanto às alegações de defesa apresentadas pela Empresa Delta Construções S/A, a análise realizada na instrução à peça 136 propõe a sua rejeição. Por entender que a unidade técnica refutou adequadamente as diversas alegações da Empresa, entendo despiciendo aduzir comentários adicionais em relação às defesas. O fato é que a Empresa não conseguiu afastar as diferenças das distâncias médias de transporte constatadas pela CGU, nem comprovou a realização dos serviços considerados não executados. Assim, tendo a contratada recebido pagamentos por serviços superfaturados ou por serviços não realizados, cabe-lhe a solidariedade no débito, bem como o julgamento pela irregularidade das suas contas.
16.	Por fim, quanto às audiências dos responsáveis para que apresentassem razões de justificativa em razão de irregularidades no pagamento de medições, contrariando determinações contidas nos Acórdãos 829/2004 e 978/2006, ambos do Plenário desta Corte, a unidade técnica propõe acolher as justificativas apresentadas. Neste sentido, avalia que as mencionadas decisões foram comunicadas pela administração central do Dnit ao Dnit/CE tardiamente, em 31/10/2008. Além disso, haveria necessidade de equipar as regionais com mão de obra e equipamentos necessários ao cumprimento das determinações contidas nas decisões do Tribunal acerca dos elementos necessários à validade das medições de serviços. Contudo, o Dnit/CE não dispunha então da estrutura demandada para atendimento daquelas determinações. Ademais, houve tratativas entre o Dnit/CE e a Direção Geral do Dnit, o que resultou na orientação de que não deveria haver paralisação das obras e que fossem realizadas as medições, tentando-se cumprir, com a maior amplitude possível, o disposto nas decisões do TCU. Como consequência, as medições posteriores passaram a apontar quais itens das decisões desta Corte não estavam sendo atendidos.
17.	Dessa forma, ante a demonstração da falta dos recursos no Dnit/CE necessários para atender de imediato as demandas contidas nas decisões do Tribunal, bem como a verificação de que aquela regional não se quedou inerte perante essas decisões, tenho por pertinente o acolhimento das razões de justificativa dos responsáveis.
18.	Há que ser considerado, ainda, não incidir no presente caso a prescrição da pretensão punitiva, nos termos do Acórdão 1441/2016-TCU-Plenário, uma vez que não houve o decurso de mais de dez anos entre as datas de ocorrência das irregularidades (datas dos pagamentos indevidos - entre 2008 e 2010) e o ato que ordenou a citação deles (em 2015, peças 4-5) .
19.	Não há que se falar também em prescrição da ação de ressarcimento, mesmo em face do entendimento do Supremo Tribunal Federal exarado por ocasião do julgamento do RE 636.886/AL. Na mencionada decisão, o Ministro Alexandre de Moraes, relator do processo, anotou que "[a] pretensão de ressarcimento ao erário em face de agentes públicos reconhecida em acórdão de Tribunal de Contas prescreve na forma da Lei 6.830/1980 (Lei de Execução Fiscal) ". Portanto, o enunciado se refere à fase de execução judicial do título executivo decorrente de deliberação do Tribunal de Contas, uma vez que a prescrição se dá na forma da Lei 6.830/1980 (Lei de Execuções Fiscais) .
20.	O Plenário do STF, em julgamento virtual encerrado no dia 20/8/2021, rejeitou os Embargos de Declaração opostos pela Advocacia-Geral da União contra o referido julgado, por 8 votos a 2, vencidos os Ministros Luís Roberto Barroso e Edson Fachin apenas na tese de que a decisão deveria modular efeitos prospectivos. Nessa oportunidade o Relator da matéria, Ministro Alexandre de Moraes, pontuou o seguinte em seu voto, no que foi acompanhado pelos demais votos vencedores:
	" (...) 
	Os argumentos acima elencados conduzem à conclusão no sentido de que a pretensão executória de título executivo proveniente de decisão do TCU da qual resulte imputação de débito ou multa é prescritível; e, portanto, a ela se aplica o prazo prescricional da Lei de Execução Fiscal.
	Nenhuma consideração houve acerca do prazo para constituição do título executivo, até porque esse não era o objeto da questão cuja repercussão geral foi reconhecida no Tema 899, que ficou adstrito, como sobejamente já apontado, à fase posterior a formação do título.
	Reitere-se: Após a conclusão da tomada de contas, com a apuração do débito imputado ao jurisdicionado, a decisão do TCU formalizada em acórdão terá eficácia de título executivo e será executada conforme o rito previsto na Lei de Execução Fiscal (Lei 6.830/1980) , por enquadrar-se no conceito de dívida ativa não tributária da União, conforme estatui o art. 39, § 2º, da Lei 4.320/1964.
	Assim, são impertinentes as alegações do embargante no sentido de que devem ser esclarecidos o regramento, bem como os marcos inicial, suspensivos e interruptivos do prazo de prescrição, aplicáveis para o exercício da pretensão punitiva pelo TCU." 
	(...) (RE 636886 ED; Relator Ministro Alexandre de Moraes) (grifos acrescidos) .
21.	A decisão não atinge, portanto, a fase constitutiva do título executivo, a cargo dos Tribunais de Contas, mas sim a fase de sua execução, no âmbito do Poder Judiciário. Mantém-se, assim, jurisprudência deste Tribunal, conforme a Súmula 282, estabelecendo que as ações de ressarcimento movidas pelo Estado contra os agentes causadores de dano ao erário são imprescritíveis.
22.	Por fim, deixo de acolher a proposta de se autorizar, desde já, o parcelamento da dívida por entender que essa autorização depende de solicitação expressa por parte do devedor.
23.	Nos termos do art. 16, § 3º, da LO/TCU c/c o § 7º do art. 209 do RI/TCU, deve ser enviada cópia da deliberação proferida nestes autos à Procuradoria da República no Estado do Ceará para o ajuizamento das ações que considere cabíveis.
	Ante o exposto, manifesto-me por que o Tribunal aprove o Acórdão que ora submeto à apreciação deste Colegiado.
TCU, Sala das Sessões, em 16 de novembro de 2021.
AUGUSTO SHERMAN CAVALCANTI 
Relator